【裁判字號】    94,上,48
【裁判日期】    951025
【裁判案由】    拆屋還地等
【裁判全文】
臺灣高等法院高雄分院民事判決            94年度上字第48號
上  訴  人  甲○○
訴訟代理人  黃三榮律師
            鄭渼蓁律師
            劉豐州律師
複代理人    陳韋利律師
上  訴  人  惠勝實業股份有限公司
法定代理人  乙○○
訴訟代理人  柯尊仁律師
            丙○○
上列當事人間請求拆屋還地等事件，兩造對於民國94年2 月4 日
臺灣高雄地方法院92年度重訴字第461 號第一審判決各自提起上
訴，本院於95年10月11日辯論終結，判決如下：
    主  文
原判決關於駁回甲○○後開第二項之訴部分，及訴訟費用之裁判
均廢棄。
惠勝實業股份有限公司應自民國93年2 月1 日起至返還土地之日
止，按月再給付甲○○新台幣貳萬零玖佰柒拾柒元。
甲○○其餘上訴駁回。
惠勝實業股份有限公司上訴駁回。
第一、二審訴訟費用由惠勝實業股份有限公司負擔五分之四，餘
由甲○○負擔。
    事實及理由
甲、程序事項：
一、按依民國92年6 月25日修正後之民事訴訟法第447 條規定，
    當事人除有第1 項但書各款所列情形之一者外，不得於第二
    審提出新攻擊或防禦方法；就第1 項但書各款事由，當事人
    應釋明之；違反前二項之規定者，第二審法院應駁回之。
二、上訴人惠勝實業股份有限公司（下稱惠勝公司）於本院提出
    新防禦方法，略以：兩造間租賃契約（詳如下述）乃惠勝公
    司原負責人王文貴代表公司與王寶妹所簽訂，嗣於甲○○等
    人受王寶妹贈與後，再與其簽訂租約，改定出租人。王文貴
    先前既代表惠勝公司買受系爭土地（詳如下述），明知惠勝
    公司乃實際所有權人，無承租土地之必要，竟與土地登記名
    義人王寶妹簽訂系爭租約，支付鉅額租金，乃為挪用公司資
    金支付自家人。系爭租約係王文貴代表公司與王寶妹通謀虛
    偽訂立之契約，應屬無效等語，主張甲○○不能據無效之租
    約請求返還租賃物。
三、經查，本件甲○○起訴依民法第455 條、第767 條規定，請
    求惠勝公司拆除系爭土地地上物，返還土地與甲○○及其他
    共有人。惠勝公司於原審法院92年9 月29日準備程序期日業
    已就甲○○提出之租約明白表示不爭執（原審卷75頁），迄
    94年1 月20日言詞辯論期日止，就系爭租約之真正，亦未再
    予爭執，僅於93年11月1 日具狀表示惠勝公司為實際所有權
    人，有原審卷證可憑。惠勝公司上訴本院，始於94年6 月13
    日準備程序期日主張系爭租約出於通謀虛偽意思表示而為無
    效（本院卷50至52頁）。則惠勝公司就其於第二審始提出該
    防禦方法，依民事訴訟法第447 條第二項規定應釋明究合於
    民事訴訟法第447 條第1 項何款之事由。惟惠勝公司就所主
    張非因可歸責之事由，未於第一審提出該防禦方法，除於同
    年月24日具狀聲請裁定停止本件訴訟程序時稱：惠勝公司現
    經營團隊係自91年6 月間接手管理公司，至93年10月間清查
    公司內部留存資料，始尋得67年間買賣系爭土地之協議書、
    收據、匯款單等，即於同年10月22日向原審法院訴請移轉系
    爭土地所有權，並聲請裁定停止本件訴訟程序（本院卷81至
    82頁）；於94年9 月12 日 準備期日稱：發現租約有問題是
    這2 、3 個月的事情，因為清查發現租金支票都由王文貴或
    其所投資之公司提示；負責人乙○○92年才接任董事長，才
    有機會參與經營，陸續發現土地與租約的問題（本院卷119
    頁），經甲○○就惠勝公司現經營團隊於91年6 月始接管一
    節表示不爭執外，並未提出其他事證以為釋明。而惠勝公司
    早於93年4 月1 日即以王文貴違法挪用公司資金支付自家人
    租金，而以王文貴、王文權父子涉嫌背信罪，向台北地檢署
    提出告訴，經惠勝公司陳明，並有台北地檢署函文可稽（本
    院卷52頁、77頁），及惠勝公司於93年10月22日已具狀向甲
    ○○等人請求移轉系爭土地所有權登記，亦即，惠勝公司就
    所主張公司出資購買土地、王文貴挪用資金以支付租金之情
    早已知悉，竟未於相當時間內，於原審提出為防禦方法，甚
    至於言詞辯論期日亦未為「租約虛偽」之爭執，實有可歸責
    事由。另惠勝公司復未釋明有其他民事訴訟法第447 條第1
    項各款情形，按之上開說明，其於本院始提出此「租約虛偽
    」之新防禦方法及相關之訴訟資料，應予駁回。
四、另惠勝公司固於第一審準備程序終結之後，始於93年11月1
    日具狀主張系爭土地為其出資購買，聲請於另案移轉所有權
    訴訟（即原審法院93年度重訴字第555 號）確定前，停止本
    件訴訟程序，及於94年1 月20日言詞辯論期日爭執甲○○就
    系爭土地之所有權（原審卷二第95頁）。惟惠勝公司於93年
    10月4 日準備程序期日原審宣示準備程序終結前，受命法官
    詢以「尚有何證據請求調查」時，曾表明「再用書狀補陳」
    （原審卷一第361 頁），即惠勝公司並未明確表示已無證據
    調查，且於原審定辯論期日前，就其主張出資購買之事實，
    已提出相關之事證。原審就此防禦方法，固未予斟酌，然本
    院審酌上情，認如不許其於第二審提出，對其顯失公平。是
    應認惠勝公司於第二審再提出此部分之防禦方法，合於民事
    訴訟法第447 條第1 項第6 款之情形，應予准許。
乙、實體事項：
一、上訴人甲○○起訴主張：坐落高雄縣路竹鄉○○段第812 之
    1 、818 、818 之1 、818 之2 及821 號等5 筆土地（下稱
    系爭土地）為伊與王世權、王賢焜、王賢火、王金洲、王大
    松、王金玲等7 人共有。伊等7 人於民國85年2 月1 日與惠
    勝公司簽訂土地租賃契約書（下稱系爭租約），將系爭土地
    出租予惠勝公司作為興建廠房使用，約定租金每月新台幣（
    下同）174,072 元，租期自85年2 月1 日起至93年1 月31日
    止，租期屆滿如未再續約時，惠勝公司即應搬遷，並將租賃
    物回復原狀，返還土地予出租人。茲甲○○與其他共有人決
    定租期屆滿收回系爭土地自用，已於92年3 月25日由伊與王
    賢火以存證信函通知惠勝公司不再出租，經惠勝公司於92
    年3 月26日收受，惟93年1 月31日租期屆滿後，惠勝公司竟
    拒絕返還系爭土地。該公司自93年2 月1 日起無權占用系爭
    土地，乃無法律上原因而受有利益，並致甲○○等共有人受
    有損害。爰依民法第455 條及第767 條規定，請求擇一判決
    惠勝公司拆除如附圖及附表一、二所示地上物，返還系爭土
    地予甲○○與王世權、王賢焜、王賢火、王金洲、王大松、
    王金玲等人，及依民法侵權行為及不當得利之規定，請求擇
    一判決惠勝公司自93年2 月1 日起至返還系爭土地之日止，
    依兩造間原約定每月租金174,072 元及甲○○應有部分15%
    ，按月給付甲○○26,111元（於原審原請求按月給付38萬
    5020元予甲○○及其他共有人王世權、王賢焜、王賢火、王
    金洲、王大松、王金玲，於本院為請求之減縮），並陳明願
    供擔保聲請准予宣告假執行。
二、惠勝公司則以：
  (一)系爭土地係惠勝公司於67年11月間向宋許甘、吳鄭玉購買，
    並依惠勝公司與王寶妹間之借名契約，登記為王寶妹名義。
    惟該買賣契約因惠勝公司無自耕能力，且未約定俟法令變更
    可為登記後始為移轉登記，或逕移轉登記予有自耕能力之人
    ，經高雄地方法院另案以93年度重訴字第555 號判決認定係
    以不能之給付為契約標的而無效確定，且惠勝公司與王寶妹
    間成立之借名契約乃為規避法令規定，亦屬脫法行為而無效
    ，則王寶妹依法並未取得系爭土地之所有權，系爭土地仍屬
    宋許甘、吳鄭玉所有。王寶妹嗣將系爭土地以贈與為原因，
    移轉登記與甲○○等人共有，為無權處分行為，既未經宋許
    甘、吳鄭玉承認，依法不生效力，甲○○等人即不能取得系
    爭土地之所有權，而不得依民法第767 條之規定請求拆屋還
    地或請求給付所受相當於租金之損害。
  (二)兩造間系爭租約第7 條約定租期屆滿後，同意優先續租予惠
    勝公司，及依租約第9 條之約定，不續租之權利在於惠勝公
    司。而系爭土地上之提油廠為惠勝公司得以繼續經營之主要
    命脈，倘予拆除，將影響惠勝公司之營運，況系爭土地除毗
    鄰惠勝公司之廠區外，其餘皆為農地圍繞，無可供出入之通
    路，且屬丁種建築用地，未具單獨使用價值，又位於高速公
    路路竹交流道特定區禁建範圍內，甲○○等人收回土地，是
    否能自用或自為建築，尚非無疑。故甲○○主張租期屆滿不
    願續租，請求拆屋還地，實質上僅係欲藉以達爭奪經營權之
    目的，致惠勝公司須拆除廠房，構成重大損害，並影響投資
    大眾權益，核屬權利濫用（至於惠勝公司所為「兩造間租約
    係出於通謀虛偽意思表示，應屬無效契約」之防禦，因違反
    民事訴訟法第447 條之規定，不應准許於本院提出，已如前
    述，即該程序事項三）。
  (三)另建築房屋之基地租金，依土地法第105 條準用同法第97條
    規定，以不超過土地價額年息百分之10為限，並應以「申報
    地價」為計算標準等語，資為抗辯。
三、原審判決惠勝公司應將系爭土地上如附圖及附表一、二所示
    之地上物拆除，返還系爭土地與甲○○及王世權、王賢焜、
    王賢火、王金洲、王大松、王金玲等7 人，並應自93年2 月
    1 日起至返還之日止，按月給付甲○○5134元，及定交還土
    地之履行期間為6 個月，暨以供擔保為條件，為准、免假執
    行之宣告，而駁回甲○○其餘之訴及假執行之聲請。兩造各
    就原審判決敗訴部分聲明不服，甲○○求為廢棄原審判決駁
    回其訴及假執行聲請暨定交還土地履行期間部分，並判決惠
    勝公司應再按月給付甲○○20977 元；惠勝公司求為廢棄原
    審判決不利部分，並駁回該部分甲○○在第一審之訴及假執
    行之聲請。兩造並均求為判決駁回對造之上訴。
四、兩造就下列事項並不爭執，並有系爭土地登記謄本5 份、租
    約1 件附卷可稽（原審院卷(一)第24至38頁、第39至41頁）：
  (一)系爭土地原登記在訴外人王寶妹名下，王寶妹於81年間與惠
    勝公司訂立租賃契約，將系爭土地出租予惠勝公司作為廠房
    使用，約定租期自81年2 月起至93年1 月止，共12年。
  (二)王寶妹於84年12月28日，以贈與為原因，將系爭土地移轉登
    記予甲○○及訴外人王世權、王賢焜、王賢火、王金洲、王
    大松、王金玲等7 人。甲○○及王世權、王賢焜、王賢火、
    王金洲、王大松、王金玲等7 人與惠勝公司於85年2 月1 日
    為出租人之改定，另行簽訂系爭租約，約定租期自85年2 月
    1 日起至93年1 月31日止，每年租金208 萬8866元。
五、兩造爭執事項為：
  (一)王寶妹是否已經取得系爭土地的所有權？其贈與甲○○等人
    是否已發生土地所有權移轉之效力，即甲○○等人是否已取
    得系爭土地之所有權？
  (二)惠勝公司是否得依據優先承租權繼續承租使用系爭土地。
  (三)如惠勝公司占有系爭土地並無正當權源，甲○○得請求其給
    付之金額為何？
六、茲就兩造爭執事項分述如下：
  (一)惠勝公司主張系爭土地係其於67年11月間向宋許甘、吳鄭玉
    購買，並依惠勝公司與王寶妹間之借名契約，登記為王寶妹
    名義。該買賣契約因惠勝公司無自耕能力，且未約定俟法令
    變更可為登記後始為移轉登記，或逕移轉登記予有自耕能力
    之人，經高雄地方法院另案以93年度重訴字第555 號判決認
    定係以不能之給付為契約標的而無效確定，且惠勝公司與王
    寶妹間成立之借名契約乃為規避法令規定，亦屬脫法行為而
    無效，則王寶妹依法並未取得系爭土地之所有權等語。甲○
    ○就惠勝公司主張其買賣契約因以不能之給付為標的而無效
    ，及惠勝公司所主張與王寶妹間之借名契約因屬脫法行為而
    無效，均不爭執，惟否認系爭土地係惠勝公司出資購買，主
    張：系爭土地之買賣契約實際存在於王寶妹與宋萬得之間，
    因王寶妹具自耕能力，故為有效之契約，且王寶妹與惠勝公
    司間並未存在借名契約；因宋萬得表示如果私人要買地，價
    格會賣較高，王寶妹才借惠勝公司名義去買地，宋萬得誤以
    為惠勝公司要買等語。經查：
    (1)甲○○主張王寶妹向宋萬得買受系爭土地，其買賣契約即
      係惠勝公司提出之「土地買賣協議書」等語。惟按當事人
      就標的物及其價金互相同意時，買賣契約即為成立，為民
      法第345 條第2 項所明文。據該土地買賣協議書之記載，
      其當事人為惠勝公司之前身惠勝溶劑公司與宋萬得，宋萬
      得亦證稱土地是賣給惠勝公司，而甲○○未能另行舉證王
      寶妹與宋萬得間曾就系爭土地成立買賣意思表示之合致，
      或有出資購買之事實，自不能以推測之詞，主張王寶妹係
      藉惠勝公司名義買地。則在本件買賣關係中，當事人之認
      知乃惠勝公司與宋萬得就買賣標的之土地及價金互相表示
      意思一致，堪認買賣契約存在於二人之間，王寶妹並非該
      買賣契約當事人，無從據該買賣契約受土地所有權之移轉
      登記，即不因此取得系爭土地之所有權。
    (2)系爭土地於67年11月間編定之地目為田，依當時之土地法
      第30條規定，農地買受人須有自耕能力，惠勝公司不具自
      耕能力，其所提出之「土地買賣協議書」（本院卷(一)第60
      至61頁），亦未載明「於系爭土地變更為非農地後再為移
      轉登記，或逕予登記予指定之具自耕能力者名下」之旨，
      自係以不能之給付為契約標的，依民法第246 條第1 項規
      定，其契約無效。又當事人為迴避強行法規之適用，以迂
      迴方法達成該強行法規所禁止之相同效果之行為，乃學說
      上所稱之脫法行為，倘其所迴避之強行法規，係禁止當事
      人企圖實現一定事實上之效果者，而其行為實質達成該效
      果，違反法律規定之意旨，即非法之所許，自屬無效（最
      高法院87年度台上字第2834號判決參照）。甲○○就王寶
      妹取得系爭土地移轉登記之原因事實，未為其他主張及舉
      證，而據惠勝公司主張，其因不具自耕能力而借王寶妹名
      義，登記為系爭土地所有權人，核與上開買賣契約記載惠
      勝公司為買受人之情相符，而此借名登記行為因違反修正
      前土地法第30條之強行規定，其登記不生效力，即王寶妹
      亦不因該登記而取得所有權。
  (二)按第三人主張表意人與相對人通謀而為虛偽意思表示者，該
    第三人應負舉證之責（最高法院48年台上字第29號判例參照
    ）。惠勝公司主張王寶妹於84年12月間將系爭土地以贈與為
    原因，移轉登記予甲○○等7 人，係出於通謀虛偽之意思表
    示等語。惟此為甲○○所否認，而惠勝公司原為家族企業，
    甲○○等7 人均為家族成員，王寶妹如因惠勝公司為真正權
    利人，欲過戶土地以逃避惠勝公司之請求，其以贈與方式為
    之，正足以達其目的，實無與受贈人為通謀虛偽意思表示之
    必要。況系爭土地於84年12月間辦理贈與移轉登記時，由王
    世權繳交增值稅25,092,640元，王寶妹繳納贈與稅480 多萬
    元，經王世權等人於原審法院93年重訴字第555 號提出轉帳
    資料及贈與稅繳清證明書為憑（見本院卷(一)180 頁判決書）
    ，且為兩造所不爭執，王寶妹若非有使甲○○等7 人取得所
    有權之意思，亦無須徒然支出該等過戶規費。另惠勝公司就
    所主張虛偽贈與之情復未能舉證以實其說，其此部分主張核
    無足採。
  (三)次按民法第118 條第1 、2 項規定，無權利人就權利標的物
    所為之處分，經有權利人之承認始生效力；無權利人就權利
    標的物為處分後，取得其權利者，其處分自始有效。但原權
    利人或第三人已取得之利益，不因此而受影響。又土地法第
    43條規定，依本法所為之登記，有絕對效力。土地法第43條
    所規定之絕對效力，係就對於第三人之關係而言。故第三人
    信賴登記而取得土地權利時，不因登記之無效或撤銷而被追
    奪；依土地法所為之登記有絕對真實之公信力，縱使債務人
    之處分有無效之原因，在債權人未提起塗銷登記之訴，並得
    有勝訴之確定判決以前，其登記不失其效力（最高法院48年
    判字第72號、50年台上字第96號判例參照）。是土地法第43
    條之規定，係在保護善意之第三人，將登記事項賦予絕對真
    實之公信力，善意第三人因信賴登記而取得土地權利時，即
    能因此受到保護而取得其所有權。另依民事訴訟法第277 條
    規定，當事人主張有利於己之事實者，就其事實有舉證之責
    任。惠勝公司主張王寶妹就系爭土地所為之贈與為無權處分
    行為，且未經原土地所有人承認，不生效力，固非無據，惟
    其主張甲○○或其他共有人明知王寶妹無處分權而受系爭土
    地移轉登記，非出於善意，不受土地法第43條之保護，既為
    甲○○所否認，自應就此有利事實為舉證。而惠勝公司主張
    甲○○等人係惡意受讓系爭土地，無非以甲○○為王寶妹養
    子，且為惠勝公司原經營團隊成員，當然知道土地係惠勝公
    司出資購買，王寶妹無處分土地權利，非善意第三人等情為
    唯一之論據。經查：
    (1)惠勝公司因上開買賣契約無效而未取得受移轉土地所有權
      之權利，及王寶妹亦未因系爭土地之移轉登記而取得土地
      之所有權，已如上述。然此乃因法律規範之目的，致使其
      契約及移轉登記之法律行為違反強行規定而無效，非得認
      當事人於簽約及移轉當時，即有此認識。
    (2)系爭土地之買賣發生在67年間，而現土地共有人均屬王文
      貴之子侄輩，其中甲○○係50年11月30日出生，於買賣當
      時僅17歲，縱使最年長之王世權，為45年12月15日出生，
      亦僅22歲，有卷附土地登記謄本上之年籍資料可稽（原審
      卷(一)24至25頁），均仍屬就學階段，並不當然過問公司之
      經營，且既未親自參與該買賣過程，亦不當然知悉系爭土
      地之買賣實情。又84年間王寶妹為贈與時，距土地買賣當
      時已近17年，而依據兩造所不爭執之惠勝公司股票上市前
      ，於81年間製作之公開說明書、股票上市證券承銷商補充
      說明書之記載，均以系爭土地為租賃財產，王寶妹為土地
      之出租人，而未列入公司財產清冊中（本院卷(一)第159 至
      167 頁），惠勝公司並按年給付王寶妹租金，即使惠勝公
      司現經營團隊，亦非一接手即知系爭土地之實際權利歸屬
      情況，則甲○○等人其時縱使參與公司之營運，依外觀之
      資料均顯示王寶妹為出租人之情，亦難以獲知土地之實際
      權利歸屬，此再徵之惠勝公司於85年間與甲○○等人另行
      簽訂租約，即為出租人之改訂自明。是惠勝公司僅依甲○
      ○等共有人與王寶妹或王文貴有親屬關係或參與公司經營
      ，遽認其當然知悉王寶妹未取得系爭土地所有權，事屬臆
      測，尚屬無據。其就甲○○等人曾受告知土地交易實情或
      已經知悉其情，復未為舉證，核難認甲○○等人於84年間
      受贈與而為土地移轉登記時，為非善意之第三人。從而，
      應認甲○○等人應受土地法第43條之保護而取得系爭土地
      之所有權。
    (3)惠勝公司另主張王寶妹因買賣契約及借名登記契約無效，
      對原土地所有權人宋許甘、吳鄭玉負回復原狀之義務，甲
      ○○為王寶妹之繼承人，應繼承其回復原狀之義務，已另
      行提起訴訟等語。惟按之上開說明，甲○○既因信賴土地
      登記而取得系爭土地所有權，在原權利人訴請其塗銷登記
      獲有勝訴判決確定前，其登記不失效力。則甲○○本於所
      有權人地位主張權利，即無不合。況出租人不以所有權人
      為必要，按承租人於租賃關係終止後，應返還租賃物，民
      法第455 條定有明文。系爭租約第9 條約定，租期屆滿後
      ，如雙方未再續租，被告即應將租賃物回復原狀，返還出
      租人，甲○○既為出租人，則其依上開規定及約定，自得
      請求承租人拆除上開土地之建物，回復原狀之返還共有人
      全體。
  (四)兩造間租約已於93年1 月31日屆滿，且雙方未再續約，為兩
    造所不爭執。甲○○並主張收回土地自用，無出租計劃，惠
    勝公司應回復原狀返還系爭土地；惠勝公司則主張仍有繼續
    租用土地之權利，非無權占有，而以前揭情詞置辯。茲就兩
    造此部分之爭執，論述如下：
    (1)甲○○請求惠勝公司拆屋還地，是否構成民法第148 條之
      權利濫用？
      按權利之行使，不得違反公共利益，或以損害他人為主
        要目的；行使權利，履行義務，應依誠實及信用方法，
        民法第148 條固定有明文。惟若當事人行使權利，雖足
        使他人喪失利益，而茍非以損害他人為主要目的，即不
        在民法第148 條所定範圍之內（最高法院45年台上字第
        105號判例參照）。
      系爭租約於第1 條即載明系爭土地全部出租予惠勝公司
        作為「工廠用地」使用，且於第2 條明文約定：「租賃
        期間自85年2 月1 日起至93年1 月31日止共8 年。」並
        於第9 條約定：「租期屆滿，雙方未再續約時，乙方（
        即惠勝公司）應即搬遷，如中途終止租約，乙方應於租
        約終止後3 個月內搬遷，乙方搬遷時應將租賃物回復原
        狀，將土地交還甲方（即甲○○及其他出租人），不得
        請求補償。」（原審院卷(一)第39、40頁），參以惠勝公
        司提出之81年9 月15日上市公開說明書亦載明：「該公
        司（即惠勝公司）為確保此項興建提油廠之計劃能有效
        執行，其與出租人所簽訂之租期12年，係以新廠機器設
        備之使用年限為基礎」等語（原審卷(一)第93頁），該公
        開說明書所載「租期12年」，係自王寶妹於81年間將系
        爭土地出租予惠勝公司起算。則系爭租約簽訂時，應已
        考量土地上之廠房、機具有效率之使用年限約至93年1
        月止，並同意租期屆滿未再續約時惠勝公司即應拆屋還
        地。是甲○○於租約屆滿，不同意續租，既未違反合約
        約定，惠勝公司亦不致發生超過合約預期之拆屋還地以
        外之損害，尚難認甲○○之請求構成權利濫用。
    (2)系爭租約第7 條優先續租之約定，其真意為何？出租人是
      否於租期屆至後，即應繼續出租？
      查系爭租約第7 條約定：「租期屆滿後，甲方同意優先續
      租予乙方，其租賃條件，得另議之。」（原審卷(一)第40頁
      ），該條既非約定「租期屆滿後，甲方同意續租予乙方」
      ，而係約定「優先續租」，可知並非一旦租期屆滿，出租
      人即應繼續出租，而是出租人願意繼續出租時，始優先出
      租予惠勝公司，且租賃條件仍須另行協議，如未達合致，
      亦不當然出租，其字意已極明白。惠勝公司辯稱於租期屆
      至後，仍得續租，為有權占有，要屬無據。
  (五)按無法律上之原因而受有利益，致他人受有損害者，應返還
    其利益，民法第179 條定有明文。又無權占用他人土地者，
    通常可享有相當於租金之不當得利，土地權利人得請求占用
    人返還（最高法院61年台上字第1695號判例參照）。惠勝公
    司於93年1 月31日租期屆滿後，無權占有系爭土地，其因而
    受有利益，並妨害甲○○對於該土地之使用收益，致受有相
    當於租金之損害甚明，則甲○○依不當得利之法律關係，按
    其就系爭土地之應有部分15% ，請求惠勝公司返還相當於租
    金之利益，應予准許。又土地法第97條固規定，城市地方房
    屋之租金，以不超過土地及其建築物申報總價年息百分之十
    為限。依土地法第105 條規定，此租金限制於租用基地建築
    房屋準用之。惟城市地方供營業用之房屋，承租人得以營商
    而享受商業上之特殊利益，非一般供住宅用之房屋可比，所
    約定之租金，自不受土地法第97條規定之限制（最高法院94
    年度第2 次民事庭會議決議參照）。系爭土地既供惠勝公司
    建築廠房營業使用，獲有商業上之特殊利益，自非一般租地
    建屋供住宅使用可比，其租金不應受土地法第97條之限制。
    而兩造間租約原約定每月租金174,072 元，此租金額據惠勝
    公司於81年間製作之公開說明書敘明與環球不動產鑑定股份
    有限公司鑑價結果相當（本院卷(一)194 頁），且惠勝公司無
    權占有系爭土地，至少亦受有相當於此租金之利益，否則如
    謂惠勝公司無權占有後，須給付予甲○○之金額，低於先前
    存有租賃關係應付之租金，則無異鼓勵非法，自有悖事理。
    甲○○請求依此計算惠勝公司應返還之利益，核屬相當。則
    按甲○○就系爭土地應有部分百分之十五計算，惠勝公司按
    月應給付甲○○26111 元（174072x15%=26111，元以下四捨
    五入）。
七、綜上所述，甲○○等7 人已取得系爭土地之所有權，甲○○
    主張惠勝公司於租期屆滿後無權占有系爭土地，而依民法第
    455 條租賃物返還請求權之規定，及依租約第9 條約定，請
    求惠勝公司拆除如附圖及附表一、二所示之地上物，返還土
    地予甲○○及其他共有人，並依據民法第179 條不當得利之
    法律關係，請求惠勝公司自租期屆滿翌日即93年2 月1 日起
    至返還之日止，依應有部分15% ，按月給付所受利益26111
    元予甲○○，為有理由，應予准許。另按判決所命之給付，
    其性質非長時間不能履行，或斟酌被告之境況，兼顧原告之
    利益，法院得於判決內定相當之履行期間或命分期給付，民
    事訴訟法第396 條第1 項定有明文。惠勝公司占用系爭土地
    固屬無據，惟本院斟酌其利用系爭土地上之廠房多年，且廠
    房機器繁重龐大，拆除廠房、返還土地非立時可就，需有較
    長之時間始克履行等情，就惠勝公司應拆屋還地部分，爰酌
    定其履行期間為6 個月。原審就上開甲○○請求給付所受利
    益應准許而超過按月給付5134元部分，為甲○○敗訴之判決
    ，尚有未洽，甲○○上訴意旨求予廢棄改判，為有理由，爰
    由本院予以廢棄改判如主文第2 項所示。至於上開應准許部
    分，原審判命惠勝公司拆除地上物返還土地及命為給付，就
    拆屋還地部分定6 個月履行期間，並為假執行之宣告，核無
    違誤，兩造上訴意旨，就此部分，仍執陳詞，指摘原判決不
    當，求予廢棄，為無理由，應駁回其上訴。兩造其餘攻擊防
    禦方法，經核與判決結果不生影響，毋庸一一論述，附此敘
    明。
據上論結，本件甲○○上訴為一部有理由，一部無理由；惠勝公
司上訴無理由，依民事訴訟法第450 條、第449 條第1 項、第79
條，判決如主文。
中    華    民    國    95    年    10    月    25    日
                            民事第六庭
                                審判長法官 許明進
                                法      官 張明振
                                法      官 謝肅珍
以上正本證明與原本無異。
如對本判決上訴，須於判決送達後20日內向本院提出上訴狀，其
未表明上訴理由者，應於上訴後20日內向本院提出上訴理由書（
均須按他造當事人之人數附繕本）。上訴時應提出委任律師或具
有律師資格之人之委任狀，並依附註條文規定辦理。
中    華    民    國    95    年    10    月    25    日
                                書  記  官 廖素珍
附註：民事訴訟法第466 條之1 ：對於第二審判決上訴，上訴人
應委任律師為訴訟代理人，但上訴人或其法定代理人具有律師資
格者，不在此限。
上訴人之配偶、三親等內之血親、二親等內之姻親，或上訴人為
法人、中央或地方機關時，其所屬專任人員具有律師資格並經法
院認適當者，亦得為第三審訴訟代理人。第1 項但書及第2 項情
形，應於提起上訴或委任時釋明之。


司法院資訊處製作；財團法人民間司法改革基金會備份。
